【裁判字號】    88,上更(一),258
【裁判日期】    890215
【裁判案由】    妨害自由
【裁判全文】
臺灣高等法院臺中分院刑事判決              民國八十八年度上更(一)字第二五八號
    上  訴  人
    即  被  告  甲○○
    選任辯護人  張慶宗  律師
    上  訴  人
    即  被  告  乙○○  男四十.
                        籍設臺.
                        現住臺.
                        送達代.
                        國民身.
                丙○○  男三十.
                        住台中.
                        國民身.
右上訴人等因妨害自由案件，不服臺灣台中地方法院中華民國八十五年九月四日第一
審判決（民國八十五年度訴字第七○二號，起訴案號：臺灣台中地方法院檢察署民國
八十四年度偵字第二○九三○號) ，提起上訴，經最高法院撤銷發回，本院判決如左
：
    主      文
原判決關於甲○○、乙○○、丙○○部分撤銷。
甲○○、乙○○、丙○○共同以非法方法剝奪人之行動自由，各處有期徒刑捌月。
    事      實
一、甲○○曾有業務過失致死、殺人未遂等罪前科，其於民國（下同) 七十二年間所
    犯殺人未遂罪經本院判處有期徒刑五年，褫奪公權三年，嗣經七十七年減刑為有
    期徒刑二年六月，褫奪公權一年六月，並於七十七年四月二十七日假釋期滿（非
    累犯) ；乙○○亦有竊盜、贓物、槍砲彈藥刀械管制條例、麻醉藥品管理條例、
    肅清煙毒條例、恐嚇等前科，其於八十年間所犯之槍彈藥刀械管制條例等罪經
    法院判決應執行有期徒刑六年六月，執行後於八十三年十月二十九日獲假釋出獄
    （刑期應至八十七年八月三十一日期滿，非累犯) ；另丙○○亦曾於六十九年間
    因犯妨害自由等罪經台灣台中地方法院判決應執行有期徒刑二年，於七十二年四
    月十二日執行完畢（非累犯) ，均不知悔改。
二、緣丁○○積欠施春雄（所犯妨害自由等罪業經原審法院判處有期徒刑一年，緩刑
    四年確定) 、施阿尊兄弟達新台幣（下同) 三百五十萬元之債務（含利息) 無力
    清償，施阿尊即據此對丁○○提起詐欺之告訴，並經臺灣臺中地方法院檢察署檢
    察官提起公訴在案（八十四年度偵字第一一七二二號) ，嗣經台灣台中地方法院
    於八十四年十月二十六日以八十四年度易字第四三三九號刑事判決認定全案僅屬
    民事債務糾葛而諭知丁○○無罪，施春雄見此心有不甘，乃另於八十四年十一月
    十六日以遭丁○○詐騙九十萬元為由，向台灣台中地方法院自訴丁○○涉犯詐欺
    ，嗣施春雄得知該自訴案件將於八十四年十二月十二日上午在台灣台中地方法院
    院開庭，乃與甲○○、乙○○、丙○○共同基於非法方法剝奪丁○○行動自由及
    普通傷害之犯意聯絡，於八十四年十二月十二日上午九時四十分許，趁施春雄自
    訴丁○○詐欺雙方至該法院開庭，庭訊結束後，於同日上午十時卅分許在該法院
    大門門口前，由乙○○與丙○○將丁○○之雙手夾住，並稱欠施春雄的錢為何不
    還後，以非法方法強押丁○○至已停妥於該法院大門門口附近即臺中市○○路與
    自由路口由不知情之己○○所駕駛之車號ＯＱ－一八五八號自用小客車後座內，
    甲○○則已在該車內等候，強行擬將丁○○載至臺中縣新社鄉○○村○○街○段
    二八○巷五十號甲○○所經營之鐵工廠逼債，在車行途中，丙○○即以加害丁○○生命之事，向丁○○恐嚇稱：如果不還錢的話，要挖個洞把你活埋等語，致丁○○因而心生畏懼，而生危害於安全，於同日上午十一時當車駛達甲○○上開鐵
    工廠，己○○即駕車離去，丙○○等人為逼迫還債，復在該鐵工廠以手銬（未扣
    案  ) 將丁○○之雙手反銬，並以鐵棒（亦未扣案）毆打丁○○之身體背部、胸
    部等處，另徒手毆打丁○○之左臉，嗣施春雄亦隨後至甲○○上開鐵工廠會合，
    與甲○○、乙○○、丙○○等人商談後，甲○○、乙○○、丙○○等再毆打丁○○，致丁○○因而受有左臉挫傷瘀血三×五公分、背部挫傷瘀血四×四公分等傷
    害，又以加害生命之事，對丁○○恐嚇稱：如果不拿出三百五十萬元來，就要讓
    你死等語，丁○○受此傷害及恐嚇，亦致心生畏懼，不得不依施春雄等人所言，
    打電話向其叔叔籌借得現金一百萬元之現金及二百五十萬元之本票，並談妥至臺
    中縣豐原交流道下附近一家車行交款，嗣於同日下午二時四十分許，由甲○○、
    乙○○、丙○○將丁○○押上再叫來之不知情己○○所駕前述車子，欲到上開談
    妥之地點取款，施春雄則另開車尾隨。迨車駛至臺中縣新社鄉○○街新社加油站
    前，甲○○因其呼叫器作響而下車打電話回覆時，丁○○趁隙脫逃下車，適有臺
    中縣警察局東勢分局東興派出所巡邏警車經過，因丁○○呼救而為警當場查獲，
    並逮捕甲○○，而乙○○、丙○○二人則趁機逃逸。
二、案經被害人丁○○訴由臺中縣警察局東勢分局報請臺灣臺中地方法院檢察署檢察
    官偵查起訴。
    理      由
一、訊據上訴人即被告（下稱上訴人) 甲○○、乙○○、丙○○均矢口否認有非法剝
    奪人行動自由及傷害等犯行，上訴人甲○○辯稱：渠不認識被害人丁○○，與他
    也無金錢上往來，案發當天上午渠並未去台中押丁○○，案發當天渠在渠新社鄉
    ○○街二八○巷五十號工廠才看見乙○○、施春雄、丙○○、丁○○四人在渠工
    廠的事務所坐，渠泡茶請他們，當時約早上十一點，泡了二十餘分鐘，渠出去買
    十個便當，回來時他們在談話，渠問他們什麼事，他們說丁○○欠施春雄三百多
    萬元，丁○○同意分六個月給施春雄，當時已近下午三時，丁○○表示要回去，
    他們叫了己○○所開之車子，丁○○、乙○○、丙○○三人搭上該車，渠因剛好
    接到豐原市某會計事務所某小姐電話，囑渠帶發票資料去交給會計師事務所俾
    代為報稅，渠才搭該便車同往，嗣車子坐到新社鄉○○街新社加油站前，渠呼叫
    器在叫，渠下車去打電話，回來時他們人車都不見，渠見地上有拖鞋，一撿起來
    ，警察便來抓渠，另在渠工廠時只有泡茶，渠等並未對丁○○用手銬反扣其雙手
    ，渠也未恐嚇要活埋他，也未打他，也未見到別人打他云云。上訴人乙○○辯稱
    ：渠本來亦不認識丁○○，也未有金錢糾紛，於八十四年十二月十一日在豐原一
    姓簡的朋友家，施春雄告訴渠，他借錢給丁○○，卻被他騙去，渠表示此人怎麼
    如此惡劣，他要渠幫他處理此事，第二天丁○○到台灣台中地方法院出庭，渠與
    丙○○及另一綽號叫阿弟者到法院等候，當天是因丁○○與施春雄間債務而開庭
    ，開完庭在法院外渠請他上已備妥之車子，他便自願上去，渠等便載到渠老板甲○○家中，渠事先並未告訴甲○○此事，在甲○○之工廠時，渠、甲○○、丙○○、施春雄、丁○○在場談債務問題，當時丙○○曾推丁○○，致他倒地受傷，
    在車上丙○○有說丁○○借錢不還連施春雄胞弟之醫藥費也騙去，活埋算了，嗣
    丁○○在那邊打電話聯絡，後來其叔叔表示願代他還一百萬元，分六次給付，旋
    坐約一、二小時，約下午二時多，丁○○說要坐計程車去找其叔叔拿本票要交給
    施春雄，便由渠、丙○○、甲○○與他坐，而施春雄自己駕貨車尾隨，到新社加
    油站前甲○○呼叫器響，下車打電話，丁○○趁機逃跑，剛好巡邏車來，渠與丙○○二人才逃跑云云。上訴人丙○○則辯稱：渠不認識丁○○，是施春雄要渠幫
    忙找丁○○處理債務，八十四年十二月十二日上午十時多許，丁○○與施春雄之
    訴訟案在台灣臺中地方法院開完庭後，渠與他一起走到法院外，渠生氣才責備他
    為何騙別人要當醫藥費的錢，他是「夭壽人」，渠告訴他叫他「去死一死比較早
    出世」，渠便夥同乙○○二人扶著丁○○肩頭將丁○○請進計程車，渠是告訴他
    要請他到甲○○家討論他與施春雄間之債務，他便自己上車，到甲○○家時約上
    午十一時多，渠有責問他為何要騙人家的錢，並用手推丁○○一下，他去撞到桌
    角，事後便由他與施春雄討論債務，渠人外出未插手，他們討論後，丁○○答應
    ，並要叫計程車給他坐要回家開半年期之本票償還施春雄，是施春雄要我叫計程
    車，並由我與乙○○二人陪他去，車內計有渠、甲○○、乙○○、丁○○與計程
    車司機己○○等五人，嗣因看到警察，渠等害怕才跑，警察說再跑就開槍，渠害
    怕才跑掉云云。
二、經查：
  (一)右揭事實，業據丁○○迭於警局偵訊時及檢察官偵查、原審法院審理中指訴綦詳
    ，而於八十四年十二月十二日下午因丁○○呼救而查獲上訴人甲○○、乙○○、
    丙○○（下稱上訴人等) 及施春雄涉犯本案，並經證人即臺中縣警察局東勢分局
    東興派出所查獲本案之警員李啟明於檢察官偵查及原審法院審理中證述屬實（見
    偵卷第七十四頁反面，原審卷第五十頁) 。此外，復有丁○○受傷之特種診斷書
    一紙在卷足憑（見偵卷第二十九頁) ，而上訴人丙○○雖自承僅係渠推倒丁○○
    致其受傷，惟觀諸丁○○左臉、背部均有受傷之傷勢，顯非倒地受傷所致，上訴
    人等有毆打丁○○成傷一節，已臻明確。
  (二)又倘丁○○係如上訴人等所言是自行跟隨其等上車，且自願與上訴人等找親人付
    款以解決債務，而未受渠等恐嚇致心生畏懼，則其無庸在與上訴人等人同坐一車
    至臺中縣新社鄉新社加油站處時冒著生命危險脫逃下車向警求救，上訴人乙○○
    、丙○○亦無需於警察上前處理時旋即逃逸，益見渠等二人係因犯上開犯行而心
    虛畏罪潛逃。
  (三)又上訴人甲○○雖辯稱：渠全然並未參與本案，又未同至台中市押丁○○，渠於
    案發日下午與上訴人乙○○、丙○○、丁○○一起搭車至豐原係為拿發票資料予
    會計師事務所俾便報稅云云，上訴人乙○○、丙○○亦附合其詞，且證人己○○
    於原審法院及本院調查時，亦供證稱：於案發當日渠並未載同上訴人甲○○至台
    灣台中地方法院門口，且渠當日下午受上訴人丙○○僱用搭車載上訴人丙○○、
    乙○○及丁○○欲至豐原市時，上訴人甲○○係要求搭便車等語（見原審卷第四
    十九頁、本院前審卷第二十六頁、本審卷第四五頁反面) 。但丁○○已迭於警局
    、檢察官調查時及原審法院審理中明確指認上訴人甲○○有與上訴人乙○○、丙○○同至台灣台中地方法院大門門口，並坐於停妥於該院大門門口附近之小客車
    內等候上訴人乙○○、丙○○強押其上車，而與上訴人乙○○、丙○○及施春雄
    等人共同為右揭犯行（見偵卷第二十五頁至二十八頁、六十二頁，原審卷第三十
    一頁、七十一頁) 。另查同案被告施春雄亦於警局偵訊時坦承其於案發當日係與
    上訴人等至台灣台中地方法院帶丁○○至新社向丁○○討債，由渠提議，上訴人
    等三人均自動幫忙伊討債等語（見偵卷第二十三頁、二十四頁筆錄) ，又觀丁○○被帶往之地點係臺中縣新社鄉○○村○○街○段二八○巷五十號即上訴人甲○○之鐵工廠內，而上訴人甲○○於案發當日下午二時四十分許，又與上訴人乙○○、丙○○帶同丁○○外出，苟上訴人甲○○未參與本案，焉會如此。再證人即
    上訴人甲○○、乙○○所指為「阿弟」之辛○○到庭否認參與本件犯行，而上訴
    人乙○○、丙○○及證人己○○復當庭指認證人辛○○並非八十四年十二月十二
    日上午與其等搭車前往台中市之「阿弟」（本院前審卷第四十九頁正、反面、本
    院卷第四五頁反面) ，另上訴人等又無法提供「阿弟」或向上訴人甲○○索取發
    票資料報稅之會計事務所人員之年籍資料，俾供調查傳喚。又上訴人乙○○於本
    院前審辯稱：渠於八十四年十二月十二日上午至下午一直在其工廠邊協助吊車業
    者戊○○綁綑鐵材，戊○○可證明此事云云，然據證人戊○○到庭結證稱：渠常
    到上訴人甲○○之鐵工廠吊卸鐵架，但八十四年十二月十二日當日渠有無到其鐵
    工廠工作，渠已不記得等語（見本院前審卷四十九頁反面) ，是證人戊○○之證
    言亦難資為有利於上訴人甲○○之證據。況上訴人甲○○因有前開犯行等而經治
    安機關審查並提報台灣省政府警務處複審認定為情節重大流氓，於移送台灣台中
    地方法院治安法庭後裁定交付管訓處分，嗣因上訴人甲○○不服向本院提起抗告
    ，亦經本院以八十五年度感抗字第九十三號駁回其抗告確定（見原審卷第六十八
    頁、本院前審卷第五十三頁) ，再參諸丁○○與上訴人等均素不相識，並無仇隙
    ，衡情自無誣攀渠等犯罪之理。
  (四)綜上所陳，上訴人等上開所辯，無非卸責飾詞與證人己○○事後附和及迴護上訴
    人甲○○之詞，均不足採信，從而本件事證明確，上訴人等之犯行同堪以認定。
    最高法院發回意旨以被告甲○○自始否認前往法院大門口參與挾持丁○○、乙○○、丙○○及證人己○○於偵審中亦供稱留於車內之另一人係叫阿弟或小弟之年
    青人，應命丁○○指認辛○○是否留於車內之人，僅憑乙○○、丙○○供稱辛○○之綽號並非阿弟，即認甲○○所辯不足採，似嫌速斷等語。然經本審傳訊被害
    人丁○○多次，均不到庭，已無從指認，且根據共同被告施春雄於警訊時之供詞
    ，甲○○確於案發之日一起至台灣台中地方法院，施春雄之債務在甲○○住宅談
    判，且甲○○之僱傭人丙○○並參與押丁○○，足見施春雄與甲○○之關係密切
    ，衡情應不致於故意拖甲○○入罪，是應以被害人丁○○之指訴較為可採，即無
    再傳喚命其指認辛○○之必要。
三、核上訴人以非法方法剝奪丁○○行動自由之所為，均係犯刑法第三百零二條第一
    項非法剝奪他人行動自由罪。又其等傷害丁○○身體之行為，則皆犯刑法第二百
    七十七條第一項普通傷害罪。上訴人等三人就上開犯行與同案確定被告施春雄間
    ，互有犯意之聯絡及行為之分擔，均為共同正犯。又上訴人等所犯上開二罪間，
    具有方法結果牽連犯之裁判上一罪關係，應從一重之刑法第三百零二條第一項之
    非法剝奪他人行動自由罪處斷。又公訴意旨認上訴人等所為前開犯行，另犯刑法
    第三百零四條之使人行無義務之事、第三百零五條之恐嚇危害安全等罪嫌，惟按
    刑法第三百零二條第一項之非法剝奪人之行動自由罪，當然包括同法第三百零四
    條強制罪之性質，即以強暴脅迫使人行無義務之事，或妨害人行使權利之低度行
    為，應為剝奪人行動自由之高度行為所吸收，凡以強暴脅迫等方法於他人本可自
    由之行動有所妨害，使其進退行止不得自主者，即不應再依同法第三百零四條論
    處（最高法院二十九年上字第二三五九號判例、七十年臺上字第四○四○號確定
    判決可資參照) ，另剝奪人之行動自由罪本質上不外以強暴、脅迫為方法，上訴
    人等在剝奪丁○○行動自由過程中既又以加害生命之言詞威嚇丁○○返還欠款，
    迫使丁○○打電話向其叔叔籌借現金及本票，其等所為除犯刑法第三百零二條第
    一項之罪外，其過程中亦涉及刑法第三百零四條第一項、第三百零五條之犯行，
    且既達於以非法方法剝奪人行動自由程度，其低度之強制罪及恐嚇危害安全罪，
    均為高度之非法剝奪人行動自由所吸收，即不再論以刑法第三百零四條第一項、
    第三百零五條恐嚇危害安全二罪（最高法院七十年台上字第五四二○號判決參照
    ) ，則公訴人認上訴人等另犯該二條之罪，即有未洽，併此明。原審予上訴人
    等論罪科刑，固非無見，惟原判決認上訴人等所為另犯刑法第三百零五條之恐嚇
    危害安全罪，並與其等所犯之非法方法剝奪人行動自由及普通傷害二罪，有方法
    結果之牽連關係，自有未合，上訴人等上訴意旨仍否認有本案之犯行，且謂量刑
    過重云云，經核雖皆無足取，然原判決既有上述可議之處，自應由本院予以撤銷
    改判。爰審酌上訴人等前分別有如事實欄一所載之前科（有臺灣台中地方法院檢
    察署刑案資料查註紀錄表存卷足憑) ，素行皆非佳，其等非法逼債對被害人及社
    會所造成之損害非輕暨上訴人等於犯罪後皆未能完全坦承犯行，態度不佳等一切
    情狀，各量處如主文第二項所示之刑，以示懲儆。至上訴人等持以為右揭犯行之
    手銬及鐵棒，因無證據證明確屬上訴人所有，且均未扣案，形體不明，爰不予諭
    知沒收，附此明。
四、據上論斷，應依刑事訴訟法第三百六十九條第一項前段、第三百六十四條、第三
    百七十一條、第二百九十九條第一項前段，刑法第二十八條、第三百零二條第一
    項、第二百七十七條第一項、第五十五條，罰金罰鍰提高標準條例第一條前段，
    判決如主文。
本案經檢察官庚○○到庭執行職務。
中      華      民      國    八十九      年      二      月    十五    日
                                  台灣高等法院台中分院刑事第十一庭
                                          審判長法  官  羅  禮  政
                                                法  官  陳  欣  安
                                                法  官  曾  謀  貴
右正本證明與原本無異。
如不服本判決應於收受送達後十日內向本院提出上訴書狀，其未述上訴之理由者並
得於提起上訴後十日內向本院補提理由書（均須按他造當事人之人數附繕本）。
                                                書記官  粘  銘  環
中      華      民      國    八十九      年      二      月    十六    日
附錄本案論罪科刑法條全文：
刑法第二百七十七條第一項：
傷害人之身體或健康者，處三年以下有期徒刑、拘役或一千元以下罰金。
刑法第三百零二條第一項：
私行拘禁或以其他非法方法，剝奪人之行動自由者，處五年以下有期徒刑、拘役或三
百元以下罰金。
                                                                        Ａ


司法院資訊處製作；財團法人民間司法改革基金會備份。
